【裁判字號】    99,上,244
【裁判日期】    991005
【裁判案由】    侵權行為損害賠償
【裁判全文】
臺灣高等法院民事判決                   99年度上字第244號
上  訴  人  甲○○
            丙○○
            丁○○
兼前三人之
訴訟代理人  戊○○
被上訴人    乙○○
上列當事人間請求侵權行為損害賠償事件，上訴人對於中華民國
98年12月31日臺灣士林地方法院98年度訴字第1312號第一審判決
提起上訴，本院於99年9月21日言詞辯論終結，判決如下：
    主      文
原判決關於駁回上訴人後開第二項之訴部分，及該部分假執行聲
請之裁判均廢棄。
被上訴人應分別給付上訴人甲○○、丙○○、丁○○、戊○○新
台幣壹拾伍萬元，及各自民國九十八年六月九日起，至清償日止
，按年息百分之五計算之利息。
其餘上訴駁回。
第一、二審訴訟費用，由被上訴人負擔十分之三，餘由上訴人負
擔。
    事實及理由
一、上訴人甲○○、丙○○、丁○○、戊○○（以下各稱甲○○
    、丙○○、丁○○、戊○○，合稱為上訴人）主張：被上訴
    人於民國（下同）96年11月3日起，在台北市○○街319、32
    5巷等4層樓之建物外牆，懸掛「自私害人甲○○出面解決」
    、「自私害人丙○○還我產權」、「自私害人丁○○還我公
    道」、「自私害人戊○○欺負弱勢」等布條辱罵伊等，足以
    使上訴人之名譽受損，經上訴人以被上訴人前開不法行為涉
    有妨害名譽罪嫌提起告訴，並經檢察官提起公訴後，於刑事
    案件（即原法院98年度易字第265號妨害名譽案件，下稱妨
    害名譽刑事案件）開庭前之98年7月間，始將前開布條拆除
    。爰依侵權行為法則，求為命被上訴人應賠償上訴人非財產
    上之損害各新台幣（下同）50萬元，及加計自刑事附帶民事
    起訴狀繕本送達翌日起算法定遲延利息之判決（原審為上訴
    人全部敗訴之判決，上訴人全部聲明不服，提起上訴）。並
    於本院上訴聲明：(一)原判決廢棄。(二)被上訴人應給付上訴人
    各50萬元，及自刑事附帶民事起訴狀繕本送達翌日起至清償
    日止之法定遲延利息。(三)願供擔保請准宣告假執行。
二、被上訴人則以：上訴人係伊住所（即門牌號碼台北市○○街
    ○段419巷5號3樓）所在之土地所有權人，因上訴人反悔提供
    土地與建商合建，致伊與同社區之住戶向建商購買之房屋，
    無法取得使用執照憑以辦理所有權登記，伊為保護自身與社
    區住戶權益而懸掛前開布條，要求上訴人出面解決，並無故
    意不法侵害上訴人名譽之意等語，資為抗辯。並於本院答辯
    聲明：上訴駁回。
三、查，被上訴人自96年11月3日起，在台北市○○街319、325
    巷等4層樓建物外牆，懸掛「自私害人甲○○出面解決」、
    「自私害人丙○○還我產權」、「自私害人丁○○還我公道
    」、「自私害人戊○○欺負弱勢」等布條，至妨害名譽刑事
    案件開庭前之98年7月間，始將前開布條拆除等情，有卷附
    照片影本可憑（見本院卷第139頁），且經本院調閱刑事卷
    宗核閱屬實（見本院卷第160頁），並為兩造所不爭執（見
    本院卷第130頁、第147頁），堪信為真。
四、本院應審究者為(一)被上訴人懸掛前開布條有無故意不法侵害
    上訴人之名譽？(二)若有，則上訴人請求非財產上之損害金額
    以若干為當？茲分別論述如下：
(一)、被上訴人懸掛前開布條有無故意不法侵害上訴人之名譽？
  1.按民法上名譽權之侵害非即與刑法之誹謗罪相同，名譽有無
    受損害，應以社會上對個人評價是否貶損作為判斷之依據，
    苟其行為足以使他人在社會上之評價受到貶損，不論其為故
    意或過失，均可構成侵權行為，其行為不以廣佈於社會為必
    要，僅使第三人知悉其事，亦足當之（最高法院90年度台上
    字第646號判例意旨參照）。
  2.經查，被上訴人自96年11月3日起，在台北市○○街319、32
    5巷等4層樓建物外牆，懸掛「自私害人甲○○出面解決」、
    「自私害人丙○○還我產權」、「自私害人丁○○還我公道
    」、「自私害人戊○○欺負弱勢」等布條，至妨害名譽刑事
    案件開庭前之98年7月間，始將前開布條拆除乙節，為被上
    訴人所不爭執（見本院卷第147頁）；而「自私害人」、「
    還我產權」、「還我公道」、「欺負弱勢」等語，客觀上有
    指摘他人為圖一己之利，恃強欺人，進而表示被指涉之人，
    違背倫理程度或人格不為社會所接受，於社會通念上，皆有
    貶抑及侮辱他人之涵義，客觀上已足使指涉對象者感到難堪
    與屈辱。況且被上訴人係將上開字語連同上訴人之名字印在
    布條上，懸掛於四層樓高之建物外牆上，公然藉上開用語積
    極攻訐、辱罵上訴人，以發洩對上訴人之不滿，並公然表示
    輕蔑上訴人人格之意，被上訴人上開行為具有侮辱之故意，
    已足以使上訴人在社會上所保持之人格、地位，達詆毀、貶
    損上訴人社會評價之程度，已可認定。而被上訴人上開行為
    ，業經原法院以98年度易字第265號刑事判決以被上訴人犯
    公然侮辱罪判處拘役30日確定之事實，為被上訴人所不爭執
    ，並經本院調取該刑事卷宗查明屬實，堪信為真正。故上訴
    人主張被上訴人侵害上訴人之名譽等語，應可採信。
  3.被上訴人雖抗辯：上訴人因與建商發生土地合建糾紛，致伊
    與同社區之住戶向建商購買之房屋，無法取得使用執照憑以
    辦理所有權登記，伊係為保護自身與社區住戶權益而懸掛前
    開布條，要求上訴人出面解決，並無故意不法侵害上訴人名
    譽之意云云。惟查：
    (1)、被上訴人抗辯無法取得房屋所有權之系爭房屋，係被上
        訴人之母親向建商所購買乙情，此為被上訴人所自陳（
        見本院卷第197頁反面），則被上訴人抗辯其係為保障
        自己之權益而懸掛前開布條，即與事實有違；又系爭房
        屋係由建商出售予被上訴人之母，並非上訴人，既為被
        上訴人所不爭執（見本院卷第197頁反面），則被上訴
        人之母與建商間因無法取得房屋所有權移轉登記之買賣
        糾紛，理應循法律途徑訴請建商依約履行，而上訴人竟
        捨此正途，卻故意以懸掛前開布條之方式，公然侮辱上
        訴人，以遂其母取得房屋所有權之目的，自難謂其無故
        意不法侵害上訴人之意。
    (2)、況縱如被上訴人所言，其係冀望上訴人能配合建商請領
        系爭房屋之使用執照，憑以辦理所有權登記事宜，才懸
        掛前開布條以令上訴人出面解決云云，惟被上訴人冀望
        上訴人配合建商取得房屋使用執照之方式有多端，並非
        以懸掛前開布條以令上訴人出面解決為單一之途徑；且
        如前所陳，系爭房屋並非上訴人出售予被上訴人之母，
        被上訴人之母對於上訴人亦無契約請求權之存在，則被
        上訴人抗辯以懸掛前開布條方式，令上訴人出面解決云
        云，亦難謂有法律上之正當權源可言。故被上訴人抗辯
        ：伊係為保護自身與住戶權益而懸掛前開布條，要求上
        訴人出面解決，並無故意不法侵害上訴人名譽之意云云
        ，並無可取。
(二)、上訴人請求非財產上之損害金額以若干為當？
  1.按不法侵害他人之名譽者，被害人雖非財產上之損害，亦得
    請求賠償相當之金額；其名譽被侵害者，並得請求回復名譽
    之適當處分，民法第195條第1項定有明文。又人格權遭遇侵
    害，受有精神上之痛苦，而請求慰藉金之賠償，其核給之標
    準，須斟酌雙方之身分、資力與加害程度及其他各種情形核
    定相當之數額。又所謂「相當」自應以實際加害情形與其名
    譽影響是否重大及被害人之身分地位與加害人經濟情況等關
    係定之（最高法院51年台上字第223號、47年台上字第1221
    號判例意旨參照）。
  2.本院斟酌被上訴人係因建商與上訴人間發生合建糾紛，致其
    母向建商所購買之房屋無法取得所有權登記，而自96年11月
    3日至98年7月間，在台北市○○街319、325巷等4層樓之建
    物外牆懸掛前開布條，不法侵害上訴人之名譽；又甲○○、
    丙○○、丁○○三人均為專科畢業，戊○○則為研究所畢業
    ，並皆已退休（見原審卷第25至26頁、本院卷第197頁反面
    ），不動產各有十數筆價值各達數千萬元不等（見本院卷第
    27至124頁稅務電子閘門財產所得調件明細表）；而被上訴
    人係國中畢業（見原審卷第25頁反面、本院卷第197頁反面
    ），從事臨時工，並無不動產（見本院卷第126至129頁稅務
    電子閘門財產所得調件明細表）等情，認上訴人請求非財產
    上之損害各以15萬元為允當。至於上訴人逾此所為之請求，
    即非有據，應予駁回。
五、從而，上訴人依侵權行為法則，請求上訴人給付非財產上之
    損害各15萬元，及加計自刑事附帶民事起訴狀繕本送達被上
    訴人之翌日即98年6月9日（見原法院98年度附民字第88號卷
    第1頁）起至清償日止之法定遲延利息，為有理由，應予准
    許。上訴人逾此所為之請求，為無理由，應予駁回。原審就
    上開應准許部分，為上訴人敗訴之判決，並駁回其假執行之
    聲請，尚有未洽，上訴意旨求予廢棄改判，為有理由，爰由
    本院予以廢棄改判如主文第二項所示。至於上訴人之請求不
    應准許部分，原審為上訴人敗訴之判決，並駁回其假執行之
    聲請，經核於法並無不合，上訴意旨就此部分求予廢棄改判
    ，為無理由，應駁回其此部分之上訴。又本件兩造各自上訴
    所得受之利益，皆未逾150萬元，均不得上訴第三審法院（
    民事訴訟法第466條第1項、司法院91年1月29日（91）院臺
    廳民一字第0307 5號函意旨參照），本院判決後即告確定。
    故上訴人就其前開勝訴部分，聲請本院准予諭知供擔保宣告
    假執行，核無必要，附此陳明。
六、本件事證已臻明確，兩造其餘之攻擊或防禦方法，經本院審
    酌後均認與本件之結論無涉，茲不再一一論列，併予敘明。
七、據上論結，本件上訴為一部有理由，一部無理由，依民事訴
    訟法第450條、第449條第1項、第79條、第85條第1項前段，
    判決如主文。
中    華    民    國    99    年    10    月    5     日
                    民事第十二庭
                        審判長法  官  蕭艿菁
                              法  官  林麗玲
                              法  官  楊絮雲
正本係照原本作成。
不得上訴。
中    華    民    國    99    年    10    月    5     日
                              書記官  王秀雲

司法院資訊處製作；財團法人民間司法改革基金會備份。
